【裁判字號】    95,台上,2862
【裁判日期】    950525
【裁判案由】    違反毒品危害防制條例
【裁判全文】
最高法院刑事判決            九十五年度台上字第二八六二號
    上  訴  人  甲○○  男西元.
                        香港護.
                        在押.
上列上訴人因違反毒品危害防制條例案件，不服台灣高等法院中
華民國九十五年三月二十二日第二審判決（九十五年度上重訴字
第二號，起訴案號：台灣桃園地方法院檢察署九十四年度偵字第
一０八八八號），提起上訴，本院判決如下：
    主  文
原判決撤銷，發回台灣高等法院。
    理  由
本件原判決認定：上訴人甲○○係香港人，明知海洛因係毒品危
害防制條例第二條第二項第一款所列之第一級毒品，不得持有、
運輸，復屬行政院依懲治走私條例第二條第四項授權公告之「管
制物品項目及其數額」甲項第四款所列之管制進出口物，不得私
運進口。竟為償還於民國九十四年六月十一日晚間在澳門地區「
回力賭場」賭博而積欠二不詳姓名、年籍成年男子之港幣四萬五
千元債務，而於同年六月十二日上午與該二名男子，基於自澳門
地區共同運輸及私運管制進口之第一級毒品海洛因進入台灣地區
之犯意聯絡，由該二名男子於當（十二）日上午某時，將其帶至
澳門總統酒店一六一八號房內，再由另一同具運輸毒品海洛因犯
意聯絡之不詳姓名成年男子，攜帶以該三男子所有之第一層以透
明塑膠袋密封、外以保險套包裹完成，再分別包覆於渠等所有之
白色黏性繃帶內成直條狀之海洛因四十八包（驗餘合計淨重一三
八六．六一公克，另包裹海洛因之空包裝袋共重二０七．六九公
克），於該房內交予前開二名男子，旋該二男子再將內藏海洛因
之黏性繃帶綑綁固定於上訴人雙腿（左、右側大腿後方各十包，
左、右側小腿後方上層各八包、下層各六包，合計四十八包），
並交付澳門來台之來回機票二張、在台期間食宿、交通費用港幣
二千五百元及NOKIA 牌手機一支，並囑其於九十四年六月十三日
抵台後，搭車至台北車站以上開手機接聽來電，再行聯絡毒品交
付事宜。上訴人遂於同年月十三日中午十二時許，自澳門搭乘長
榮航空BR 808號班機，運輸、私運前揭海洛因毒品進入台灣中正
機場，於同（十三）日下午二時三十分許，上訴人行經第二航廈
入境海關第九號檢查台，經內政部警政署航空警察局安檢隊與財
政部台北關稅局人員察覺有異，將其帶至入境海關檢查室第八號
檢查台檢查，自其左、右大腿後方及左、右小腿後方當場扣得海
洛因四十八包、該三名男子所有供上訴人運輸毒品所用之白色繃
帶（含保險套）一綑、NOKIA 牌手機一支等情。因將第一審科刑
判決撤銷，改判仍依想像競合犯，從一重論處上訴人共同運輸第
一級毒品罪刑（處無期徒刑，褫奪公權終身），固非無見。
惟查：（一）行為人對於構成犯罪之事實具備明知及有意使其發
生二要件，為刑法第十三條第一項之直接故意；至於行為人對於
構成犯罪之事實，預見其發生，且其發生不違背其本意者，則係
同法條第二項之間接故意。又行為人雖能預見構成犯罪事實之發
生，惟確信其不發生者，乃同法第十四條第二項之有認識過失，
三者要件不同，產生之法律上效果，亦有差異，不可不辨。依原
判決理由說明，係以上訴人於偵審中供認：「東西綁在大腿上，
知道是非法的」、「當時應該有想過可能是安非他命或以外的其
他毒品」、「我有看到是六大包，裡面分幾小包不清楚」、「我
高中畢業，多次來台，要唸台大、政大，我在香港從事快遞貨運
」等語，與「扣案之海洛因四十八包係以小塑膠袋、保險套包裹
，以黏性繃帶纏綁於雙腿上之方式，由上訴人攜帶入境，而由包
裝外即明顯可視其內係白色小包裝物品，有卷附照片可憑」、「
上訴人具相當智識及社會經驗，且多次來台，以此隱密之方式藏
置上開毒品，其主觀上必定對於所攜帶者係政府嚴加查緝之毒品
有所認識，否則大可依循一般旅客將受託攜帶之物品放置於手提
行李或托運行李內攜帶入境即可」等事實，相互印證，認定：「
上訴人『明知』海洛因係毒品危害防制條例第二條第二項第一款
所列之第一級毒品及行政院依懲治走私條例第二條第四項授權公
告之『管制物品項目及其數額』甲項第四款所列之管制進出口物
品，仍與另三名不詳姓名成年男子，共同基於自澳門地區運輸及
私運管制進口之第一級毒品海洛因進入台灣地區之犯意聯絡，運
輸扣案之四十八包海洛因毒品進入台灣地區」。惟毒品危害防制
條例第二條所稱之毒品，分為一、二、三、四級，其中外觀呈白
色粉末狀者，非僅海洛因一種；上訴人所稱：「東西綁在大腿上
，知道是非法的」、「當時應該有想過可能是安非他命或以外的
其他毒品」、「我有看到是六大包，裡面分幾小包不清楚」、「
我高中畢業，多次來台，要唸台大、政大，我在香港從事快遞貨
運」，能否證明上訴人已有「明知」係海洛因毒品，仍運輸進入
台灣地區之直接故意﹖抑或其僅有預見其可能發生，而發生不違
背本意之間接故意？由上訴人上揭供述與前開間接證據，相互印
證，是否足供證明上訴人有明知係海洛因毒品，仍運輸進入台灣
地區之直接故意？若上訴人僅係可預見該三名不詳姓名男子囑其
攜入台灣地區之物品係海洛因，則憑何證據認定運輸海洛因毒品
進入台灣地區之結果發生，並不違背上訴人本意？俱待審認、釐
清。（二）有罪判決書所記載之犯罪事實，為論罪科刑適用法律
之基礎，故凡於適用法律有關之重要事項，必須詳加認定，明確
記載，然後於理由內敘明犯罪事實所憑之證據及認定之理由，始
足為適用法律之依據。原判決係以扣案之毒品外包裝袋，乃用於
包裹第一級毒品，防其裸露、潮濕，並便於攜帶，與另扣案之白
色膠帶（含保險套）一綑及NOKIA 牌手機一只，均係共犯即另三
名不詳姓名男子所有提供上訴人犯運輸第一級毒品罪所用之物，
而依毒品危害防制條例第十九條第一項規定，就上開扣押物品，
併為沒收之宣告。惟理由內未說明為此認定所憑之證據及其理
由，已有理由不備之違法。又上引原判決事實認定，如若無誤，
該三名成年男子交付扣案之NOKIA 牌行動電話一只予上訴人時，
乃囑其於九十四年六月十三日抵台後，搭車至台北車站再以上開
手機接聽來電，俾聯絡交付毒品事宜；惟上訴人於同日下午二時
三十分甫入境桃園中正國際機場，即遭查獲，則上開行動電話已
否供聯絡交付毒品事宜所用﹖關係該只行動電話究應依毒品危害
防制條例第十九條第一項、抑或刑法第三十八條第一項第二款、
第三項（供犯罪預備之物）規定，併為沒收之宣告。原判決未詳
加查證，致此部分事實不明，本院無從就該部分適用沒收法則當
否為法律上之判斷。（三）有罪之判決書，應記載認定犯罪事實
所憑之證據及其認定之理由，刑事訴訟法第三百十條第一款定有
明文，而認定事實所憑之證據，須確實存在，倘判決書內所記載
之證據，與卷內筆錄或證物之內容不相適合，則其判決之根據，
實際上並不存在，自屬採證違法。上訴人於偵審中雖供認扣案物
品係伊自澳門地區運輸進入台灣地區等語不諱，惟始終否認明知
其攜帶入境台灣地區者係海洛因毒品，辯稱：「當時我不知道是
海洛因，到機場被捉到才知道」、「（問：帶進來的時候，知道
那是海洛因嗎﹖）不知道」、「沒有想過是海洛因」、「（問：
有無懷疑運送的東西是毒品﹖）當時沒有懷疑，我當時真的沒有
想」（見偵查卷第三三頁、第一審卷第八頁、第九頁、第三三頁
、原審卷第二六頁）。則原判決理由說明：「上訴人於前開時、
地，自澳門運輸第一級毒品海洛因入台之事實，迭據上訴人於警
詢、偵查、原審（指第一審）及本院審理（指原審）時坦承不諱
」，即與上引筆錄之記載，不相適合，此部分採證法則之運用，
於法有違。以上，或係上訴意旨所指摘，或為本院得依職權調查
之事項，應認原判決有撤銷發回更審之原因。
據上論結，應依刑事訴訟法第三百九十七條、第四百零一條，判
決如主文。
中    華    民    國  九十五  年    五    月  二十五  日
                      最高法院刑事第十二庭
                          審判長法官  林  永  茂
                                法官  洪  文  章
                                法官  蘇  振  堂
                                法官  蕭  仰  歸
                                法官  何  菁  莪
      本件正本證明與原本無異
                                      書  記  官
中    華    民    國  九十五  年    五    月   三十   日
                                                      Ｑ


司法院資訊處製作；財團法人民間司法改革基金會備份。
